ACORDAO-COMPLETO-2383036

ACÓRDÃO 1433/2020 ATA 19/2020 - PLENÁRIO

VISTOS, relatados e discutidos estes autos da Representação acerca de suposto abuso de poder econômico e uso indevido dos meios de comunicação social do Serviço Social da Indústria - Sesi/SP e do Serviço Nacional de Aprendizagem Industrial - Senai/SP, com o objetivo de projetar a imagem do seu dirigente para as eleições de 2018.
	ACORDAM os Ministros do Tribunal de Contas da União, reunidos em Sessão do Plenário, ante as razões expostas pelo Relator, em:
	9.1. com fundamento nos arts. 235 e 237, inciso I e parágrafo único, do Regimento Interno/TCU, conhecer desta Representação, para, no mérito, considerá-la improcedente;
	9.2. recomendar aos Conselhos Nacionais do Sesi e do Senai, com fundamento no art. 250, inciso III, do RI/TCU, que avaliem a conveniência e a oportunidade de regulamentar, em seus respectivos âmbitos de atuação, critérios para a utilização de nomes, símbolos ou imagens de gestores e de funcionários em campanhas publicitárias subsidiadas com recursos parafiscais, de acordo com os parâmetros estabelecidos pelo artigo 37, § 1º, da Constituição Federal de 1988, com o intuito de evitar que os atos, programas, obras, serviços e resultados das entidades divulgados sejam relacionados, direta ou indiretamente, à imagem de seus agentes, o que pode vir a caracterizar promoção pessoal;
	9.3. enviar cópia deste Acórdão à Procuradoria Regional Eleitoral em São Paulo, ao Serviço Social da Indústria (Sesi/SP e Sesi/DN) , ao Serviço Nacional de Aprendizagem Industrial (Senai/SP e Sesi/DN) e ao Sr. Paulo Antônio Skaf; 
	9.4. autorizar a SecexTrabalho que proceda ao monitoramento da recomendação constante do subitem 9.2 acima; e
	9.5. arquivar o presente processo.

Representação acerca de suposto abuso de poder econômico e uso indevido dos meios de comunicação social com o objetivo de projetar a imagem de dirigente para as eleições de 2018.

Departamento Regional do Senai no Estado de São Paulo - Senai/SP e Departamento Regional do Sesi no Estado de São Paulo - Sesi/SP.

3. Interessado/Responsável:
3.1. Interessada: Procuradoria Regional Eleitoral em São Paulo - Ministério Público Federal. 
3.2. Responsável: Paulo Antonio Skaf (XXX.083.628-XX).

13.1. Ministros presentes: José Mucio Monteiro (Presidente), Benjamin Zymler, Raimundo Carreiro, Ana Arraes e Bruno Dantas.
13.2. Ministro-Substituto convocado: Augusto Sherman Cavalcanti.
13.3. Ministros-Substitutos presentes: Marcos Bemquerer Costa (Relator), André Luís de Carvalho e Weder de Oliveira.

MARCOS BEMQUERER

Trata-se da Representação formulada pela Procuradoria Regional Eleitoral em São Paulo -   Ministério Público Federal, acerca de suposta utilização indevida dos meios de comunicação social do Departamento Regional do Serviço Social da Indústria no Estado de São Paulo - Sesi/SP e do Departamento Regional do Serviço Nacional de Aprendizagem Industrial no Estado de São Paulo - Senai/SP, no ano de 2017, consistente na promoção da imagem do Sr. Paulo Antônio Skaf, dirigente dessas entidades, para as eleições de 2018.
2.	Em ação de investigação judicial eleitoral promovida junto à Corregedoria do Tribunal Regional Eleitoral do Estado de São Paulo, o Representante alegou ter havido abuso de poder econômico e uso indevido dos meios de comunicação social, uma vez que "a publicidade institucional e os recursos canalizados através dessa rubrica advindos das entidades presididas pelo então candidato (...) , Paulo Skaf (Fiesp/Sesi/Senai) , foram desvirtuados em prol de sua promoção pessoal objetivando o pleito eleitoral de 2018" (peça 32, p. 2) .
3.	Em suma, o Representante argumenta que os recursos materiais e humanos das mencionadas entidades foram empregados para a construção da imagem de Paulo Antônio Skaf junto à população, como verdadeiro criador do "Sistema S da Indústria de São Paulo", bem como para a obtenção de dados de inteligência eleitoral, mediante pesquisas, a fim de pautar a estratégia de comunicação das entidades, em consonância com os anseios do eleitorado e antecipar sua campanha de 2018.
4.	Em análise preliminar (peças 39-41) , a então Secretaria de Controle Externo no Estado de São Paulo - Secex/SP, ora denominada Secretaria do TCU no Estado de São Paulo - Sec/SP, verificou que a Representação preenche os requisitos de admissibilidade constantes nos arts. 235 e 237, inciso I, do Regimento Interno do TCU (RI/TCU) , uma vez que trata de matéria de competência desta Corte, formulada por agente legitimado e acompanhada por mídias que contêm as peças publicitárias impugnadas. 
5.	Por meio de despacho (peça 44) , determinei, com fundamento no art. 250, inciso IV, do RI/TCU, a audiência do Sr. Paulo Antônio Skaf, na condição de diretor regional do Sesi, presidente do Conselho Regional do Senai e presidente da Fiesp, para que apresentasse razões de justificativa quanto à utilização de recursos públicos para realização e participação de campanhas publicitárias, em desacordo com:
	5.1. o disposto no art. 37, § 1º, da Constituição Federal, ao se promover pessoalmente, por ser o único membro das entidades a aparecer com destaque nas peças publicitárias; e
	5.2. o princípio da impessoalidade, visto que, para a transmissão da mensagem institucional, não há razão que justifique a sua participação nas companhas publicitárias televisivas, com a inserção de legendas em destaque escritas "Paulo Skaf - Presidente da Fiesp e do Sesi/Senai", e narradores informando o nome Paulo Skaf nas propagandas veiculadas em rádio.  
6.	Em resposta à audiência (peça 47) , o Sr. Paulo Skaf encaminhou o arrazoado e os documentos autuados nas peças 56 a 69, os quais foram analisados pela SecexTrabalho na instrução da peça 72, a seguir transcrita no essencial, com ajustes de forma: 
"HISTÓRICO
4.	Preliminarmente, vale registrar que o presente processo possui objeto similar a uma representação oferecida por esta unidade técnica em agosto de 2008 (TC Processo 021.585/2008-2) , além de outra, impetrada também pelo MPF, no âmbito do TC Processo 019.457/2014-6. Em ambos os processos o Sr. Paulo Skaf aparecia como parte representada.
5.	No caso da primeira representação, o Tribunal considerou-a improcedente e determinou, por meio do Acórdão 4711/2008-TCU-Segunda Câmara, que os Conselhos Regionais do Sesi e do Senai de São Paulo submetessem à sua aprovação prévia a participação de dirigente ou funcionário daquelas entidades em campanhas publicitárias, à luz do art. 37, § 1º, da Constituição Federal, consignando a autorização em ata ou outro documento idôneo.
6.	No caso da segunda representação, o Tribunal considerou-a parcialmente procedente e determinou às entidades nacionais do Sesi e do Senai, por meio do Acórdão 1448/2015-TCU-Plenário, que regulamentassem a participação de seus dirigentes e funcionários em campanhas publicitárias pagas com recursos parafiscais, regulando especificamente essa participação em períodos eleitorais. Merece destaque o trecho do referido item que assevera: 'evitando com isso que, no futuro, surjam situações que venham a provocar a sanção de administradores ou funcionários por parte deste Tribunal por desvio de finalidade no trato da coisa pública'.
 (...) 
EXAME TÉCNICO
Em suma, as razões de justificativa apresentadas pelo Sr. Skaf foram as seguintes:  
 a Fiesp, pessoa jurídica de direito privado, é representante da classe industriaria no estado de São Paulo e não assume a gestão de recursos de natureza pública, como é o caso de Sesi e Senai. Assim, não se submete à fiscalização do Tribunal de Contas;
 as entidades do Sistema 'S' submetem-se a controle finalístico deste Tribunal de Contas, devendo observância a algumas regras de Administração Pública, mas não se submetem irrestritamente, aos ditames da Lei 8.666/93. Elas possuem normas regulamentares internas, que podem prever procedimentos simplificados de contratação e foi nos moldes dessa regulamentação interna que foi aberto procedimento licitatório para a contratação de empresa para gerir a comunicação das entidades;
 o objetivo da empresa contratada foi demonstrar que as entidades do sistema 'S', que têm natureza jurídica de direito privado, não eram 'do governo'. Pesquisas prévias indicaram que 46% da população acreditavam que o Sesi e o Senai eram entidades públicas;
 a estratégia de comunicação adotada, assim, já vinha sendo a de reforçar a identidade das instituições com a Indústria (eventualmente, utilizando-se da figura de Paulo Skaf) e de sua desvinculação do governo, ao menos desde a contratação da Ogilvy, em 2007, portanto anteriormente à contratação da Prole;
 a estratégia de marketing adotada pode ser considerada exitosa porque contribuiu para a associação das instituições ao setor privado (mais especificamente, o setor industriário) , verdadeiro mantenedor das entidades do Sistema 'S'. Em pesquisa Vox Populi realizada em 2013, 33% consideraram que a mensagem a ser transmitida era de que o Sesi é da indústria, e 22%, que a propaganda do Senai visava à divulgação de cursos voltados para o setor da indústria, 19% consideraram que a mensagem que a propaganda visava transmitir era de que o Senai é administrado pela indústria e não depende do governo e apenas 4% dos entrevistados atrelaram as propagandas à imagem de Paulo Skaf; 
 a criação do Núcleo, que possibilitou a internalização do setor de Marketing, foi economicamente vantajosa para o Sesi e Senai; 
 a quantidade de votos obtida diminuiu no período apurado, entre 2014 e 2018, tanto numericamente quanto no percentual de votos válidos;
 o primeiro questionamento no TCU acerca da participação do Sr. Paulo Skaf nas propagandas do Sistema 'S' foi em 2008. Na ocasião, o TCU reputou improcedente representação ajuizada pela Procuradoria Regional da 3ª Região, cingindo-se a determinar 'aos Conselhos Regionais do Serviço Social de Indústria - SESI/SP que [submetessem] à sua apreciação prévia a participação de todo e qualquer dirigente ou funcionário em campanhas publicitárias';
 em 2014, ano em que o Sr. Skaf se lançou candidato, a Procuradoria formulou nova representação para a Corte de Contas. O TCU limitou-se a 'determinar às entidades nacionais do Sesi e do Senai que [regulamentassem], em seus respectivos âmbitos de atuação, a participação de seus dirigentes e funcionários em campanhas publicitárias subsidiadas com recursos parafiscais, regulando especificamente essa participação em períodos eleitorais, assim como a participação de candidatos a cargos políticos em publicidade institucional do serviço social'. Após o julgamento, houve o pronto acatamento das recomendações. Foram editadas as Resoluções 46/2015 SESI e 46/2015 SENAI, que previam expressamente a obrigatoriedade de assinatura de termo de declaração de não participação no pleito eleitoral por todo e qualquer participante de peças publicitárias veiculadas pelas entidades, em âmbito nacional;
 Paulo Skaf não apareceu em nenhuma propaganda institucional desde 1º de janeiro de 2018;
 em nenhum dos vídeos constantes no processo é possível extrair qualquer tipo de conteúdo que exponha o Sr. Skaf como responsável direto pelos serviços ou que atribua aos dirigentes qualquer tipo de característica positiva. As imagens e o discurso empregados na propaganda institucional têm como foco o trabalho desenvolvido pelo Sesi, pelo Senai e pela Fiesp;
o Ministério Público se equivoca ao sustentar, com base em declaração isolada de um réu numa ação penal ajuizada para a apuração dos mesmos fatos, [que houve] fraude na contratação da Prole para a gestão do Marketing das entidades, afirmando que 'Paulo Skaf recebeu de Renato Pereira, no Rio de Janeiro, o nome da proposta da Prole, de modo a identificá-la no certame, e direcionar o vencedor'. O procedimento licitatório de contratação da Prole observou estritamente o regramento interno das instituições (Concorrência 16/2015) ; 
 ante o exposto, requer: 
m.1) a designação de audiência presencial para oitiva do manifestante; 
m.2) a juntada dos arquivos mencionados como anexos que serão devidamente apresentados em mídia digital no protocolo físico; 
m.3) o arquivamento da presente representação ante a verificação da inexistência de qualquer irregularidade.
Análise
14.	A respeito da ausência de competência do TCU para fiscalizar verbas da Fiesp, cumpre esclarecer que o objeto da presente representação é o suposto abuso de poder econômico e uso indevido da publicidade institucional do Sesi/SP e do Senai/SP, por parte do Sr. Paulo Skaf, que teriam sido desvirtuados em prol de promoção pessoal objetivando o pleito eleitoral de 2018.
15.	É importante verificar que parcela dos recursos utilizados para as campanhas institucionais descritas na peça acusatória encaminhada pela Procuradoria Eleitoral em São Paulo é oriunda de verbas parafiscais (verbas do Sesi-SP e Senai-SP) .
16.	A jurisdição do TCU abrange, segundo a Constituição Federal e a Lei 8.443/1993 (Lei Orgânica do TCU) , em seu art. 5º, inciso V, 'os responsáveis por entidades dotadas de personalidade jurídica de direito privado que recebam contribuições parafiscais e prestem serviço de interesse público ou social'.
17.	A documentação juntada aos autos demonstra que houve o compartilhamento de contratos de publicidade entre os três entes, Sesi-SP, Senai-SP e Fiesp (Peça 34) , o que não deixa dúvida sobre a utilização de recursos abrangidos pela fiscalização do TCU. 
18.	A utilização desses recursos parafiscais para a autopromoção do presidente dessas entidades, fere a constituição federal, que em seu art. 37, § 1º, assevera:
'Art. 37. .... 
§ 1º - A publicidade dos atos, programas, obras, serviços e campanhas dos órgãos públicos deverá ter caráter educativo, informativo ou de orientação social, dela não podendo constar nomes, símbolos ou imagens que caracterizem promoção pessoal de autoridades ou servidores públicos.' (Destaques acrescidos) 
19. 	No que se refere à companha publicitária [impugnada], o defendente pondera que o objetivo sempre teria sido divulgar os serviços prestados pelas entidades e ligar o nome das entidades Sesi-SP e Senai-SP ao setor industrial, e que, eventualmente, o presidente participava. 
20.	Conforme apontou o responsável, o assunto já foi discutido duas vezes pelo TCU, em 2008 e em 2014. 
21.	Em 2008, por meio do Acórdão 4711/2008-TCU-Segunda Câmara, [sob a] relatoria [do] Ministro André Luís de Carvalho, o TCU considerou a representação improcedente e prolatou a seguinte determinação: 
'1.5.1. aos Conselhos Regionais do Serviço Social de Indústria - SESI/SP e Serviço Nacional de Aprendizagem Industrial - SENAI/SP que submetam à sua apreciação prévia a participação de todo e qualquer dirigente ou funcionário em campanhas publicitárias, à luz do art. 37, § 1º, da Constituição Federal, consignando em ata ou em outro documento idôneo a deliberação autorizadora, se for o caso;'
22.	Em 2014, por sua vez, após análise da unidade técnica na qual foram citados trechos de propagandas veiculadas pelas entidades (Sesi-SP, Senai-SP e Fiesp) , que supostamente promoveram pessoalmente o Sr. Paulo Skaf, foi proposta a sua sanção com a aplicação de multa com base na jurisprudência do TCU (TC Processo 019.457/2014-6) . 
23.	O Ministro-Relator, Augusto Sherman, divergiu da unidade técnica. Na ocasião o Ministro considerou que não havia evidências suficientes para apenar o responsável. 
24.	Para elucidar a questão vale mencionar trechos do voto condutor do Acórdão 1448/2015-TCU-Plenário:
'5. 	Adentrando o mérito, entendo que a questão deva ser dividida, de forma a ser melhor analisada. 
6. 	Relativamente ao aspecto do atingimento da finalidade institucional, é de concluir que as referidas peças promocionais guardaram estrita correspondência com as atividades desenvolvidas pelo Sesi-SP e Senai-SP, referindo-se integralmente aos programas e realizações das entidades, atendo-se ao necessário caráter informativo, educacional e de orientação social. Tanto a unidade técnica (parágrafo 36 da instrução) quanto o voto condutor da decisão do TRE-SP (parágrafo 11, subitem 's', da instrução) concordam com essa conclusão.
7. 	Divergindo da unidade técnica, entendo que a utilização de linguagem autoelogiosa, otimista, empolgada, não é incompatível com a intenção de promover a imagem das instituições, de realçar a importância social de suas realizações. 
8. 	Com relação à eventual violação de norma, o art. 37, § 1º, da Constituição estabelece que 'a publicidade dos atos, programas, obras, serviços e campanhas dos órgãos públicos deverá ter caráter educativo, informativo ou de orientação social, dela não podendo constar nomes, símbolos ou imagens que caracterizem promoção pessoal de autoridades ou servidores públicos'. A vedação imposta por tal normativo, no meu entender, exige a conjugação de duas condições: a primeira, que estejam presentes nomes, símbolos ou imagens de autoridades ou servidores públicos e, a segunda, que tal presença se caracterize como promoção pessoal.
 (...) 
12. 	Em processo anterior envolvendo entidades do 'Sistema S' (TC-Processo 021.585/2008-2) , e exatamente para que restasse preestabelecido o interesse da entidade na divulgação publicitária e não o interesse de pessoas em se autopromoverem, este Tribunal determinou aos Conselhos Regionais do Sesi-SP e Senai-SP que submetessem à apreciação prévia dos conselhos das entidades, 'a participação de todo e qualquer dirigente ou funcionário em campanhas publicitárias, à luz do art. 37, § 1º, da Constituição Federal, consignando em ata ou em outro documento idôneo a deliberação autorizadora, se for o caso' (Acórdão 4711/2008-TCU-Segunda Câmara) . 
13.	No caso sob apreciação a participação do gestor foi apreciada e autorizada pelos conselhos regionais das entidades envolvidas, cumprindo, assim, a única condição que havia sido imposta por este Tribunal em deliberação anterior sobre o tema. 
14. 	É inegável que a pessoa que apareça nessas peças publicitárias torna-se, a reboque, visível (ou mais visível) à sociedade e, com isso, tenha sua identidade pessoal tornada reconhecível pelo público (ou mais reconhecível) . No caso sob apreciação, parece-me claro que o referido gestor ganhou visibilidade ao participar das referidas peças publicitárias e, já se tratando de pessoa pública, tornou sua imagem e seu nome mais reconhecíveis ainda pelo público.
 (...) 
17. Considerando que a utilização da imagem do gestor nas peças publicitárias foi efetivamente autorizada pelos conselhos de administração das entidades, cumprindo determinação anterior desta Corte, considerando que as referidas peças promocionais guardaram estrita correspondência com as atividades desenvolvidas pelo Sesi-SP e Senai-SP, considerando que elas ativeram-se ao necessário caráter informativo, educacional e de orientação social e considerando que tais peças atingiram seus objetivos de divulgação dos programas e atividades das entidades, entendo que não resta de todo clara a caracterização dos fatos narrados como desvio de finalidade na aplicação de recursos públicos. 
18. 	As inúmeras facetas contraditórias surgidas durante a análise dos fatos tratados nos autos dificultam a conclusão inequívoca sobre a questão, qual seja, se as referidas campanhas publicitárias foram utilizadas pelo referido gestor com a finalidade de promoção pessoal, situando-a em verdadeira região limítrofe sobre a conduta a ser observada pelo gestor. Em tais situações, entendo que a ordem jurídica não autoriza o prejuízo ao gestor, impondo-lhe qualquer sanção.
19. 	Não obstante isso, entendo não ser possível olvidar que o referido gestor, mesmo que de forma acessória, teve sua imagem divulgada de forma favorável, durante todo um ano pré-eleitoral. 
20. 	Entendo que tais desdobramentos, ainda que indiretos, não são do interesse institucional das entidades do Sistema 'S' e nem desejáveis em uma república. 
21. 'Assim, especialmente em se observando que a condição anteriormente imposta por este Tribunal talvez não seja suficiente, entendo oportuno se determine às entidades nacionais do Senai e do Sesi que regulamentem a matéria em seus respectivos âmbitos de atuação, com a urgência que se faz necessária, tendo como parâmetro o princípio republicano e o disposto no art. 37, § 1º, da Constituição Federal, evitando com isso que, no futuro, surjam situações que ultrapassem a região limítrofe e venham a provocar a sanção de administradores ou funcionários por parte deste Tribunal.' 
25.	Assim, por meio do Acórdão 1448/2015-TCU-Plenário foi feita a seguinte determinação ao Sesi-SP e ao Senai-SP:
 '9.2. determinar às entidades nacionais do Sesi e do Senai que regulamentem, em seus respectivos âmbitos de atuação, a participação de seus dirigentes e funcionários em campanhas publicitárias subsidiadas com recursos parafiscais, regulando especificamente essa participação em períodos eleitorais, assim como a participação de candidatos a cargos políticos em publicidade institucional do serviço social, tendo como parâmetro o princípio republicano e o disposto no art. 37, § 1º, da Constituição Federal, evitando com isso que, no futuro, surjam situações que venham a provocar a sanção de administradores ou funcionários por parte deste Tribunal por desvio de finalidade no trato da coisa pública;'
26.	Da análise do voto, conduzido pelo Ministro Augusto Sherman, constata-se que ele considerou não ser possível afirmar que o presidente das entidades, Paulo Skaf, utilizara as verbas parafiscais advindas do Sistema 'S' para a autopromoção. 
27.	Todavia, o ministro ressaltou em seu voto que a situação se encontrava em uma região limítrofe e que o referido gestor 'teve sua imagem divulgada de forma favorável, durante todo um ano pré-eleitoral', o que não seria do interesse institucional das entidades do Sistema 'S'. 
28.	Assim, a determinação feita às entidades nacionais do Sesi e Senai deveria regular a participação de dirigentes em períodos eleitorais, bem como a participação de candidatos a cargos políticos em publicidade institucional com vistas a atender o disposto no art. 37, § 1º, da Constituição Federal. 
29.	Em atendimento à determinação exarada pelo TCU no Acórdão 1448/2015-TCU-Plenário, foram publicadas as Resoluções 46/2015 SESI e 46/2015 SENAI (peça 63, p. 369-371) . As duas resoluções possuem quatro artigos. A diferença são as referências ao Sesi ou ao Senai no artigo 1º. Cita-se abaixo a Resolução 46/2015 SENAI: 
'Art. 1° A publicidade dos atos, programas, obras, serviços, projetos e campanhas do Serviço Nacional de Aprendizagem Industrial (SENAI) deverá ser aderente às finalidades institucionais e ter cunho informativo, educativo ou de interesse social, que realce a imagem da entidade e a importância das suas realizações, vedado qualquer caráter político-partidário. 
Art. 2°. Em ano de eleição para cargos políticos públicos, só poderá participar de publicidade da entidade, ou por ela financiada, cuja divulgação abranja o período de 6 (seis) meses anterior à data da eleição, aquele que declarar, por escrito e previamente a este período, que não tem pretensão a ser candidato ao referido pleito. 
Art. 3° Os Conselhos Regionais poderão expedir, no âmbito de sua atuação, normas complementares à presente Resolução, inclusive para disciplinar a forma e o depósito na entidade da declaração prevista no art. 2°. 
Art. 4° Esta Resolução entrará em vigor na data da sua publicação, revogadas as disposições em contrário.'
30.	Percebe-se que as Resoluções 46/2015 SESI e 46/2015 SENAI se limitam a proibir a participação, de quem não declarar por inscrito que não será candidato à cargo eletivo, em publicidade das entidades no período compreendido entre seis meses antes da data da eleição e a efetiva realização do pleito. 
31.	As resoluções publicadas pelos Conselhos Nacionais do Sesi e do Senai não enfrentam o problema questionado na presente representação e citado pelo Ministro Augusto Sherman em seu voto. Em trecho de seu voto, o ministro ressalta que o dirigente da Fiesp 'teve sua imagem divulgada de forma favorável, durante todo um ano pré-eleitoral'. 
32.	Ao criar um regramento que abrange apenas os seis meses anteriores à realização dos pleitos eleitorais, os Conselhos Nacionais do Sesi e do Senai não enfrentam uma possível autopromoção continua de dirigentes no decorrer dos anos, excetuando os anos eleitorais. 
33.	Da análise das peças publicitárias questionadas nos autos percebe-se que a situação limítrofe apontada pelo Ministro Augusto Sherman em seu voto continuou a existir após a determinação proferida pelo TCU. 
34.	Transcreve-se abaixo algumas peças publicitárias realizadas depois da determinação do TCU para ressaltar o fato: 
a)  Propaganda do Sesi (Sesi Alumínio, 1/6/2017) 
 (Paulo Skaf) : Pessoal, que sábado gostoso. Estou em Alumínio inaugurando mais uma escola do Sesi. É só alegria aqui, os pais, as famílias, as pessoas da cidade que vieram visitar o novo Sesi, as crianças. Isso é dar oportunidade, através de educação de qualidade, através de conhecimento. Eles entram aqui e pensam que estão em um Shopping Center, tão empolgados e tal a vibração. Graças a Deus, isto é o que o Brasil precisa e isto é o Brasil verdadeiro e é Brasil que eu acredito.
b) Vídeo: O futuro se constrói com boa gestão e muito trabalho (1/12/2017) 
 (Paulo Skaf) : Vivemos num mundo digital. Acordamos e dormimos cercado de telas. A cada dia, uma novidade aparece e transforma a vida da gente. Hoje, existem profissões que ninguém sonhava. Esse novo mundo é formado por pessoas, inovações e tecnologia. Unir esses pontos é missão do Novo Senai. Nos últimos 10 anos, ampliamos nossa rede para 160 escolas moderníssimas, 16 faculdades, 60 cursos de pós-graduação. No novo Senai, damos oportunidade para quem mais precisa. Em 10 anos, formamos mais de 6 milhões de pessoas, provavelmente hoje você comeu um pãozinho, ligou um veículo ou está olhando para uma tela feitos por alguém que estudou no Senai. Preparamos profissionais e empreendedores para as empresas de hoje e de amanhã. 
 (Narrador) : Novo Senai, o futuro se constrói com boa gestão e muito trabalho.
c) Campanha Senai Regionais - Campinas fabrica 
 (Paulo Skaf) : Parece que eu estou em uma moderníssima indústria, né? Mas estou aqui no Senai de Campinas. Esse é um sistema de produção 100% automatizado que treina as pessoas para trabalharem com a mais alta tecnologia. Para aumentarem a produtividade as empresas estão cada vez mais tecnológicas e precisam de gente bem treinada para operar máquinas como essa, de primeira geração. 
 (aluno) : Aqui no Senai a gente aprende na teoria e tem estrutura de primeiro mundo para colocar em prática. 
 (chefe de aprendizagem) : Aqui eu preciso de gente profissionalizada e se o profissional vem do Senai eu confio. 
 (Paulo Skaf) : O que a indústria faz por meio do Senai é dar formação profissional para as pessoas conseguirem um bom emprego, um melhor salário, a terem sucesso. São mais de 1.400 cursos. Um deles pode mudar sua vida. Fazendo direito, o Brasil tem jeito.
d) Campanha Novo Sesi (2017) : 
d.1) Spot Novo Sesi 
 (aluno) : Meu nome é Miguel, sou aluno do Sesi, meu sonho é vencer na vida, estudar, viajar, ter sucesso no trabalho. 
 (Paulo Skaf) : Sou Paulo Skaf, presidente do Sesi. Há 10 anos a indústria começou a construir um novo Sesi aqui em São Paulo, com escolas amplas, modernas, tudo de primeiro mundo. Hoje já são 100 novas escolas com ensino em tempo integral do 1º ao 5º ano e ensino médio articulado com cursos técnicos do Senai. Novo Sesi, sonhos se constroem com boa gestão e muito trabalho. 
d.2) Spot Novo Sesi-Cultura
 (aluno) : Meu nome é Bruno, sou aluno de artes cênicas do Sesi. Sempre sonhei em ser ator, aprendi a rir e a chorar, mas o mais importante, aprendi que arte é trabalho de equipe.
 (Paulo Skaf) : Sou Paulo Skaf, presidente do Sesi. Nos últimos 10 anos produzimos milhares de espetáculos, exposições e shows, levamos cultura gratuita para 22 milhões de pessoas e criamos a Bachiana Sesi-São Paulo, com a regência do maestro João Carlos Martins.
 (Narrador) : Novo SESI, sonhos se constroem com boa gestão e trabalho. 
d.3) Spot Novo Sesi-esporte
 (aluna) : Meu nome é Luiza, eu faço esporte no Sesi, eu treino todos os dias para alcançar meu objetivo e sei que muita gente está comigo em cada conquista. 
 (Paulo Skaf) : Sou Paulo Skaf, presidente do Sesi. Nos últimos 10 anos construímos e revitalizamos mais de 800 instalações esportivas. Levamos esporte para milhares de crianças e adolescentes em todo o estado. O esporte transforma a vida das pessoas e afasta os jovens das ruas. A indústria acredita nisso. 
 (Narrador) : Novo Sesi, sonhos se constroem com boa gestão e muito trabalho.
35.	Além de seguir a linha que era adotada antes da determinação do TCU, questionada no voto do Ministro-Relator, é possível perceber nas propagandas acima transcritas uma possível realização de promoção do Sr. Paulo Skaf. 
36.	Nos trechos grifados fica clara a tentativa de buscar relacionar o sucesso do Senai e do Sesi à gestão destas entidades nos últimos 10 anos, período em que o Sr. Paulo Skaf presidiu as entidades.
37.	Essa mesma linha de atuação foi observada pelo candidato em suas propagandas no horário eleitoral das eleições de 2018:
Horário Eleitoral: 
31/08/2018, tarde e noite: 
 (Paulo Skaf) : Não é o título de governador que eu quero. Eu quero é governar São Paulo. Fazer o que precisa ser feito. Eu gosto de realizar. Prova disso é o que eu já fiz nos últimos 10 anos como presidente do Sesi e do Senai. 
03/09/2018, tarde: 
 (Paulo Skaf) : Não é o título de governador que eu quero. Eu quero é governar São Paulo. Fazer o que precisa ser feito. Eu gosto de realizar. Prova disso é o que eu já fiz nos últimos 10 anos como presidente do Sesi e do Senai.
38.	Da análise dos exemplos citados, é possível afirmar que as resoluções publicadas pelo Sesi e Senai não foram suficientes para limitar a possível utilização da publicidade institucional das entidades para autopromoção. 
39.	Apesar de não ser possível afirmar categoricamente que o candidato Paulo Skaf se utilizou de verbas parafiscais do Sesi-SP e Senai-SP para realizar autopromoção no intuito de se beneficiar no pleito eleitoral de 2018, resta claro que o Sr. Skaf teve sua imagem divulgada de forma favorável em propagandas em ano pré-eleitoral com verbas destas entidades. 
40.	Cita-se novamente trecho do voto condutor do Acórdão 1448/2015-TCU-Plenário para ressaltar que as Resoluções 46/2015 Sesi e 46/2015 Senai não solucionaram a questão da utilização de recursos parafiscais para autopromoção:
'18. As inúmeras facetas contraditórias surgidas durante a análise dos fatos tratados nos autos dificultam a conclusão inequívoca sobre a questão, qual seja, se as referidas campanhas publicitárias foram utilizadas pelo referido gestor com a finalidade de promoção pessoal, situando-a em verdadeira região limítrofe sobre a conduta a ser observada pelo gestor. Em tais situações, entendo que a ordem jurídica não autoriza o prejuízo ao gestor, impondo-lhe qualquer sanção.
19. Não obstante isso, entendo não ser possível olvidar que o referido gestor, mesmo que de forma acessória, teve sua imagem divulgada de forma favorável, durante todo um ano pré-eleitoral. 
20. Entendo que tais desdobramentos, ainda que indiretos, não são do interesse institucional das entidades do Sistema 'S' e nem desejáveis em uma república.' (grifos nossos) 
41.	No que se refere à responsabilização, em que pese a possível impropriedade, entende-se que não cabe sanção ao responsável pois não era sua responsabilidade publicar as citadas resoluções, e sim das entidades nacionais. Além disso, as peças publicitárias foram feitas em harmonia com a normatização vigente à época.
42.	Assim, propõe-se que sejam acolhidas parcialmente as razões de justificativas apresentadas, uma vez que resta caracterizada a promoção pessoal do Dirigente do Sesi e Senai, em que pese tal ato ter sido realizado em consonância com as resoluções dos Conselhos Nacionais e com a autorização exigida dos Conselhos Regionais do Sesi e Senai. 
43.	Ademais, como as resoluções foram publicadas, e a determinação do TCU especificou 'a participação em períodos eleitorais', em teoria ela pode ser considerada parcialmente cumprida. 
44.	Ocorre que, ao se limitar a proibir a participação de candidatos em eventos publicitários do Sesi e do Senai por um período apenas 6 meses anterior à eleição, não é possível afastar a hipótese de um dirigente utilizar verbas parafiscais por anos para se autopromover e cessar essa autopromoção 6 meses antes dos pleitos eleitorais, o que configuraria afronta à Constituição Federal, que em seu art. 37, § 1º, assevera:
'Art. 37. .... 
§ 1º - A publicidade dos atos, programas, obras, serviços e campanhas dos órgãos públicos deverá ter caráter educativo, informativo ou de orientação social, dela não podendo constar nomes, símbolos ou imagens que caracterizem promoção pessoal de autoridades ou servidores públicos.' 
45.	Desta forma, propõe-se que seja feita nova determinação aos Conselhos Nacionais do Sesi e do Senai para que regulamentem, em seus respectivos âmbitos de atuação, a participação de seus dirigentes e funcionários em campanhas publicitárias subsidiadas com recursos parafiscais de modo a proibir nomes, símbolos ou imagens que caracterizem promoção pessoal de dirigentes ou colaboradores, o que afronta o cerne do disposto no § 1º do art. 37 da Constituição Federal. 
46.	No que tange à suposta fraude ocorrida na contratação da empresa Prole, que segundo Renato Pereira, representante da empresa, teria sido beneficiada pelo Sr. Paulo Skaf, não foi possível caracterizar a irregularidade. 
47.	De acordo com o depoimento do Sr. Renato Pereira, o Sr. Skaf teria recebido o nome da proposta da empresa Prole de modo a identificá-la no certame e direcionar o vencedor. 
48.	Ocorre que da análise dos documentos constantes nos autos não foi possível caracterizar esse direcionamento. 
49.	Após análise do Edital da Concorrência 16/2015 (peça 59, p. 220 a 287) , das propostas apresentadas (peça 65, p. 226-536) , da avaliação das propostas técnicas (peça 67, p. 58-117) , da avaliação das propostas de preço (peça 67, p. 266-291) e da Ata da contratação (peça 67, p. 235-243) , não foi detectada nenhuma irregularidade. 
50. Ressalta-se, ainda, que o TCU não dispõe de elementos para confirmar o fato de o Sr. Paulo Skaf ter recebido do dono da empresa Prole documento para identificá-la no certame e direcionar a licitação para declará-la vencedora.
51. Assim, entende-se que não há qualquer medida a ser adotada quanto à contratação da empresa Prole. 
52.	Por fim, propõe-se que seja acolhida a solicitação do responsável para designação de audiência presencial para sua oitiva. 
CONCLUSÃO
53.	A edição das Resoluções 46/2015 Sesi e 46/2015 Senai não foram suficientes para solucionar a questão da utilização de recursos parafiscais para autopromoção de dirigentes e funcionários das entidades visando o favorecimento em pleitos eleitorais. 
54.	Desta forma, propõe-se acatar parcialmente as razões de justifica apresentadas, fazendo nova determinação aos Conselhos Nacionais do Sesi e do Senai para que regulamentem, em seus respectivos âmbitos de atuação, a participação de seus dirigentes e funcionários em campanhas publicitárias subsidiadas com recursos parafiscais, de modo a proibir nomes, símbolos ou imagens que caracterizem promoção pessoal, o que afronta ao § 1º do art. 37 da Constituição Federal. 
55.	Ademais, propõe-se que seja acolhida a solicitação do responsável para produzir sustentação oral, nos termos do artigo 168 do RI/TCU.
7.	Diante do exposto, a proposta de encaminhamento uniforme da SecexTrabalho (peças 72 e 73) é, em síntese, no sentido de: 
	7.1. acatar parcialmente as razões de justificativa apresentadas pelo Sr. Paulo Antônio Skaf, uma vez que resta caracterizada a promoção pessoal do Dirigente do Sesi e Senai, em que pese tal ato ter sido realizado em consonância com as resoluções dos Conselhos Nacionais e com a autorização exigida dos Conselhos Regionais do Sesi e Senai;
	7.2. no mérito, considerar a Representação parcialmente procedente; e 
	7.3. com fundamento no artigo 250, II, do Regimento Interno do TCU, determinar aos Conselhos Nacionais do Sesi e do Senai que regulamentem, no prazo de 90 dias, em seus respectivos âmbitos de atuação, a participação de seus dirigentes e funcionários em campanhas publicitárias subsidiadas com recursos parafiscais, de modo a proibir nomes, símbolos ou imagens que caracterizem promoção pessoal de autoridades ou servidores públicos, o que afronta o art. 37, § 1º, da Constituição Federal, encaminhando as novas resoluções a este Tribunal.
8.	Em atenção à oitiva solicitada por este Relator (peça 74) , o Ministério Público junto ao TCU, representado pelo Procurador Sérgio Ricardo Costa Caribé, manifestou-se de acordo com o encaminhamento formulado pela Unidade Técnica sem prejuízo de propor nova redação para a determinação descrita no subitem 7.3 supra, aos seguintes fundamentos: 
"9.	A princípio, cumpre ressaltar que a análise acerca do conteúdo das peças publicitárias referenciadas pelo MPF será embasada nas transcrições das inserções em TV e em rádio, referentes às propagandas institucionais realizadas nos anos de 2017 e 2018, constantes da peça 38, na medida em que os vídeos que foram encaminhados em DVD pelo representante constituem peças não digitalizáveis e, em razão disso, não foram disponibilizadas a este Parquet especializado.
10.	Ao consultar a doutrina e a jurisprudência sobre a matéria em análise, nota-se que nem sempre é possível aferir, com precisão, quando uma publicidade caracteriza, ou não, promoção pessoal de agente público. As propagandas são implementadas, em regra, para atender a uma finalidade pública, mas, ao mesmo tempo, acabam por veicular imagens ou símbolos que podem relacionar as ações efetuadas e os resultados obtidos pela instituição à figura do gestor público. Em razão das peculiaridades inerentes ao tema, a ocorrência de promoção pessoal por meio de publicidade institucional deve ser aferida em cada caso concreto.
11.	Nesse contexto, reputo que a mera veiculação de imagens e símbolos não seja suficiente para caracterizar situação de promoção pessoal da imagem. É necessário que reste comprovado, em cada caso, que determinada campanha publicitária custeada com recursos públicos tenha efetivamente contribuído para promover, de forma proposital ou involuntária, a pessoa da autoridade e/ou do agente público.
12.	É nesse sentido o entendimento de Cosmo Lima de Souza, consoante artigo intitulado 'A exata Interpretação do Art. 37, § 1º, da Constituição Federal - os limites do uso de símbolos pela Administração Pública e a caracterização da promoção pessoal do administrador' (Revista do Ministério Público, nº 48) , do qual transcrevo o trecho a seguir, em que o autor considera factível a utilização de símbolos no âmbito da publicidade institucional, desde que estes estejam relacionados à divulgação de atos, serviços, programas, obras, etc de órgãos e entidades públicas, e não à pessoa de determinado agente público:
'Feitas essas considerações iniciais, arriscamo-nos a meditar e até a defender a utilização de símbolos em cada administração, sem prejuízo da utilização dos símbolos oficiais, desde que eles se enquadrem nos limites impostos pelo art. 37, § 1º, da CF, ou seja, que a eles esteja subjacente uma publicidade institucional que possua caráter educativo, informativo ou de orientação social, e que, obviamente, não promovam a pessoa de autoridades ou de servidores públicos. (disponível em https://www.amprs.com.br/public/arquivos/ revista_artigo/arquivo_1274905232.pdf, grifamos) '
13.	Em outro artigo sobre a mesma matéria, os autores igualmente defendem a ideia de que não basta a mera veiculação da imagem do gestor ou de símbolos para a materialização da situação irregular. É necessário que a autopromoção fique efetivamente caracterizada, senão vejamos:
'A conduta deve se pautar pelo dolo, isto é, pela intenção precípua de causar danos à Administração Pública e, sobretudo, de favorecer pessoalmente o administrador. A sobreposição da sua imagem à obra ou projeto, nessas circunstâncias, tem caráter ímprobo e ofende os princípios constitucionais que balizam os deveres impostos a qualquer agente ou servidor público.
 (...) 
Contudo, aventa-se a hipótese de abuso mediante a utilização de símbolos, nomes ou imagens que designem a vinculação dos agentes políticos de modo a causar prejuízos ao erário e, principalmente, que fique configurado no caso concreto o desígnio malicioso de enaltecimento pessoal. (SIQUEIRA JÚNIOR, Luiz Márcio; MARTINS, Hugo Lázaro Marques et al. Breves considerações sobre a punibilidade de agentes políticos em função da auto-promoção pessoal. A violação dos princípios constitucionais relativos à Administração Pública pelo dolo na conduta. Revista Jus Navigandi, Teresina, ano 16, nº 2755. Disponível em: https://jus.com.br/artigos/18278/breves-consideracoes-sobre-a-punibilidade-de-agentes-politicos-em-funcao-da-auto-promocao-pessoal, grifamos) '
14.	Na mesma linha foi a decisão do Tribunal de Justiça de Minas Gerais (TJ-MG) na apelação civil 1.0382.06.0641083/001, interposta contra sentença que julgou parcialmente procedente ação civil pública por improbidade administrativa movida pelo Ministério Público do Estado de Minas Gerais (MP-MG) . Na aludida ação, alguns gestores municipais foram condenados a ressarcir a quantia de R$ 10.379,00 ao Município de Ribeirão Vermelho - MG, relativo ao pagamento de publicidade institucional na qual teria supostamente restado configurada a promoção pessoal da imagem dos responsáveis. Segundo o MP-MG, a publicidade institucional analisada continha 'anotação de propaganda eleitoral, em ostensiva promoção pessoal'. No entanto, o TJ-MG deu provimento ao recurso para reformar a sentença e julgar improcedente o pedido inicial. Ao interpretar o artigo 37, § 1º, da CF/1988, o relator do recurso, Desembargador Fernando Botelho, estabeleceu as seguintes premissas em seu voto:
'Depreende-se, da literalidade do dispositivo, que a proibição da publicação de nomes e imagens não se faz absoluta. 
Ao contrário, do comando superior evidencia-se a conditio expressa, de que o uso de nomes, símbolos, slogans ou imagens pelos agentes públicos na publicidade dos atos, programas, obras, serviços ou campanhas, só caracterize violação da vedação constitucional quando evidente o benefício individual, a auto-promoção à custa do erário público.'
15.	Portanto, com fundamento nas interpretações doutrinárias e precedentes jurisprudenciais mencionados, para que se configure a promoção pessoal de agentes públicos, deve restar caracterizada, na publicidade institucional, a extrapolação do intuito educativo, informativo e de orientação previstos na Constituição Federal. Todavia, não é essa a circunstância que se constata nas peças publicitárias elaboradas pelo Sesi e Senai do Estado de São Paulo. As transcrições das propagandas institucionais não contêm qualquer menção expressa à gestão do Sr. Paulo Skaf, tampouco trechos que relacionem os resultados obtidos pelas instituições diretamente à figura do gestor. 
16.	Reputo que a recorrente exibição da imagem do Sr. Paulo Skaf não necessariamente desvirtua o caráter informativo da publicidade ora em análise, na medida em que o foco das propagandas consistiu em comunicar à população os avanços e resultados obtidos pelas entidades, mormente no que diz respeito às áreas de educação e cultura. Corrobora esse entendimento o trecho do artigo de autoria de Luiz Márcio Siqueira Júnior (e outros) a seguir transcrito, o qual já foi devidamente referenciado no parágrafo 13 deste parecer:
'Não se vislumbra, em tese, qualquer tentativa de autopromoção do administrador público quando este, no cumprimento de suas atribuições, levar ao conhecimento público através de informativos impressos, meios sonoros ou visuais e até mesmo virtuais, os resultados, sobretudo, os bem sucedidos de sua gestão administrativa.' (grifamos) 
17.	Importa também ressaltar que, no âmbito da já mencionada representação 24.11.2014.6.26.0000, interposta pelo MPF-SP em razão da ocorrência de fatos similares aos apontados nestes autos, a qual foi julgada improcedente pelo TRE-SP por maioria de votos (5x1) , a relatora designada, Desembargadora Diva Malerbi, efetuou o seguinte registro no voto que conduziu a decisão:
'A entidade escolhe como seu expoente o ocupante do cargo que transmite maior credibilidade e confiabilidade na divulgação das informações perante a população. Impedir tal prática configuraria cerceamento à liberdade de expressão assegurada pela Constituição Federal.
Das provas existentes dos autos, não se verifica qualquer menção à sua candidatura, ao pleito e nem referência a eventuais qualidades dos interessados e temas referentes a eventual cargo pretendido, tampouco ações políticas que pretende desenvolver a configurar propaganda eleitoral antecipada.' (grifamos) 
18.	Conforme consignado no parágrafo 6 deste parecer, esses fatos também foram analisados pelo TCU (TC Processo 019.457/2014-6) , ocasião em que, contrariamente às conclusões da unidade técnica, as alegações referentes à suposta promoção pessoal do Sr. Paulo Skaf também foram consideradas improcedentes. Pela pertinência com a matéria tratada na presente representação, transcrevo a seguir excerto da proposta de deliberação condutora do Acórdão 1448/2015-TCU-Plenário, prolatado naquele processo (relator Ministro Augusto Sherman) :
'6. Relativamente ao aspecto do atingimento da finalidade institucional, é de concluir que as referidas peças promocionais guardaram estrita correspondência com as atividades desenvolvidas pelo Sesi-SP e Senai-SP, referindo-se integralmente aos programas e realizações das entidades, atendo-se ao necessário caráter informativo, educacional e de orientação social.
 (...) 
15. Por outro lado, e conforme apontado pela unidade técnica, não é comum, mas também não é raríssimo ou inexistente, que executivos e pessoas públicas ligadas a empresas e instituições privadas apareçam em suas peças publicitárias, alegadamente no sentido de produzir maior compromisso e confiabilidade no público relativamente à mensagem que está sendo veiculada. Nesse sentido, é a instituição que se utiliza da imagem da pessoa.' (grifamos) 
19.	Acrescento, ainda, que as expressões utilizadas nas propagandas ('aprendemos que educação é o caminho...', 'nós do Sesi encaramos a luta...', 'a indústria continua sonhando...', 'a indústria acredita nisso') colocam o Sesi-SP, o Senai-SP e, por vezes, de forma mais genérica, a indústria paulista como sujeitos das ações realizadas. Dessa forma, conquanto os projetos, serviços e resultados obtidos por essas entidades tenham sido, em sua maioria, apresentados diretamente pelo seu presidente, observa-se a preponderância do interesse público na publicidade veiculada.
20. 	Portanto, nas propagandas aludidas pelo MPF, avalio não ser possível assegurar que houve a tentativa de vincular a imagem do Sr. Paulo Skaf como gestor responsável pelas realizações informadas. Além disso, não há qualquer menção às suas qualidades como administrador público, tampouco qualquer referência ao pleito eleitoral de 2018, nem à sua intenção de ser candidato ou a ações que pudessem compor um eventual projeto de governo caso viesse a ser eleito. Em outras palavras, a meu ver, a ênfase da publicidade não está posta na pessoa do administrador, com destaque para suas qualidades pessoais ou com personificação da gestão, mas sim nos resultados alcançados pelas instituições por ele geridas. 
21.	Com a finalidade de cumprir a determinação exarada no item 9.2 do Acórdão 1448/2015-TCU-Plenário (parágrafo 5 deste parecer) , foram editadas as Resoluções Sesi 46/2015 e Senai 46/2015. O artigo 2º desses normativos estabeleceu que somente poderá participar de publicidade da entidade, ou por ela financiada, cuja divulgação abranja o período de seis meses anterior à data da eleição, aquele que declarar, por escrito e previamente a este período, que não tem pretensão de ser candidato ao referido pleito (peça 63, p. 370) . 
22.	Tem-se, portanto, que a exposição da imagem pessoal do Sr. Paulo Skaf nas peças publicitárias atendeu à regra estabelecida em relação ao prazo. A participação direta do gestor nas propagandas também foi apreciada e autorizada pelos conselhos regionais das entidades envolvidas. Constata-se, dessa forma, que foram cumpridas todas as condições que haviam sido impostas por este Tribunal nas deliberações adotadas no âmbito das representações anteriores que versavam sobre a mesma matéria.
23.	Além disso, constatou-se que a participação pessoal do Sr. Paulo Skaf nas peças publicitárias deu-se apenas até o final de 2017 (peças 72, p. 3, e 32, p. 13) . Ou seja, conquanto a vedação estabelecida nos normativos elaborados pelas entidades se referissem somente ao período de seis meses que antecedem as eleições, não houve participação do gestor nas propagandas institucionais ao longo de todo o ano eleitoral de 2018. Considero, portanto, que as provas trazidas aos autos, por si só, são insuficientes para caracterizar a promoção pessoal do Sr. Paulo Skaf e, portanto, determinar a violação ao art. 37, § 1º, da CF/1988.
24.	Em relação à suposta fraude ocorrida na contratação da agência de publicidade Prole, anuo às conclusões da Secex-SP, por igualmente considerar que não há, nos autos, elementos suficientes para comprovar o alegado direcionamento da licitação. Quanto à menção ao uso de pesquisas financiadas pelas entidades que compõem o Sistema 'S' com o intuito de traçar o perfil político do Sr. Paulo Skaf, compulsando os autos, identifiquei que os contratos de prestação de serviços referentes a pesquisas, como os constantes da peça 26, foram firmados diretamente pela Fiesp. As notas fiscais por meio das quais as aludidas pesquisas foram faturadas também possuem a própria Fiesp como a tomadora dos serviços (peça 21, p. 216-217, 223-226, por exemplo) . Portanto, em face da contratação e do pagamento das pesquisas efetuados diretamente pela Fiesp, não restou configurada, ao menos no que diz respeito à realização desses serviços, a 'confusão patrimonial' entre as três entidades (Fiesp, Sesi-SP e Senai-SP) aduzida pelo representante. 
25.	Eventual aprofundamento da matéria que tivesse como objetivo a identificação de desvio de finalidade na aplicação de recursos públicos demandaria a realização de inspeção na Fiesp, a fim de examinar, entre outros aspectos, a íntegra dos questionários aplicados em todas as pesquisas efetuadas no período mencionado pelo representante, assim como os respectivos processos licitatórios, todos os contratos, notas fiscais e demais documentos comprobatórios das despesas, a fim de identificar a fonte de recursos utilizada para custear os serviços. No entanto, a meu ver, a adoção dessa medida se mostra inoportuna neste momento processual, mormente em um cenário no qual não restou caracterizada a principal irregularidade aduzida nesta representação, qual seja a suposta promoção pessoal do Sr. Paulos Skaf mediante a utilização de publicidade institucional das entidades sob sua responsabilidade.
26.	Finalmente, cumpre mencionar que, em atendimento à determinação exarada pelo Acórdão 1448/2015-TCU-Plenário, as entidades nacionais do Sesi e do Senai deveriam ter regulamentado, de forma mais abrangente, as questões atinentes à participação de candidatos a cargos políticos em publicidade institucional, em observância ao que dispõe o art. 37, § 1º, da CF/1988. No entanto, tendo em vista que as resoluções editadas cuidaram unicamente de estabelecer o prazo no qual essa participação é admitida, considero apropriada a proposta de renovação da determinação que havia sido encaminhada a essas entidades por intermédio do Acórdão 1448/2015-TCU-Plenário, formulada pela unidade instrutiva. 
27.	Pondero que uma nova determinação pode oportunizar o aprimoramento dos normativos editados pelos Conselhos Nacionais do Sesi e do Senai, por meio da regulamentação de outros aspectos relacionados à matéria, especialmente os que dizem respeito à utilização de nomes, símbolos e imagens em propagandas oficiais de forma circunscrita aos parâmetros estabelecidos pelo artigo 37, §1º, da CF/1988. Não obstante, a despeito de concordar, na essência, com a aludida proposta, sugiro, ao final deste parecer, um aprimoramento em sua redação, com o intuito de deixar mais claro o resultado pretendido pelo Tribunal com a medida.
28.	Diante do exposto, este Membro do Ministério Público de Contas manifesta-se de acordo com o encaminhamento formulado pela SecexTrabalho, sem prejuízo de propor a seguinte redação para a determinação sugerida na alínea 'b', do parágrafo 49, da instrução de mérito constante da peça 72:
b) com fundamento no artigo 250, II, do Regimento Interno do TCU, determinar aos Conselhos Nacionais do Sesi e do Senai que regulamentem, no prazo de 90 (noventa) dias, em seus respectivos âmbitos de atuação, os critérios para a utilização de nomes, símbolos ou imagens em campanhas publicitárias subsidiadas com recursos parafiscais, de forma circunscrita aos parâmetros estabelecidos pelo artigo 37, § 1º, da Constituição Federal de 1988, com o intuito de evitar que os atos, programas, obras, serviços e resultados divulgados sejam relacionados, direta ou indiretamente, à figura de gestores e/ou de funcionários das respectivas entidades, o que pode vir a caracterizar promoção pessoal da imagem desses agentes e ensejar a aplicação de sanções por parte desta Corte de Contas."
	É o Relatório.

8.1. de Paulo Antonio Skaf: Fernando Gaspar Neisser, OAB/DF 206.341; Paula Regina Bernardeli, OAB/SP 380.645; Lais Rosa Bertagnoli Loduca, OAB/SP 372.090; Leticia Maesta, OAB/SP 426.043; 
8.2. da Federação das Indústrias do Estado de São Paulo: Fabiano Augusto Martins Silveira, OAB/DF 31.440; Luciana Nunes Freire, OAB/SP 136.022; Rachel Lima de Almeida da Motta Santo Colsera, OAB/DF 29.479; Marcos Amarante Smith Maia, OAB/DF 33.605; Péricles Ribeiro Neto, OAB/DF 51.200; Ângela Silva Amorim, OAB/DF 58.670; Maria Luiza Rosa Diniz Rodrigues, OAB/DF 56.530.

Procurador Sergio Ricardo Costa Caribé.

REPRESENTAÇÃO. SESI/SP e SENAI/SP. SUPOSTO USO INDEVIDO DOS MEIOS DE COMUNICAÇÃO SOCIAL EM 2017, COM O OBJETIVO DE FAVORECER O DIRIGENTE DESSAS ENTIDADES NA ELEIÇÃO DE 2018. OBSERVÂNCIA, NO CASO CONCRETO, DAS NORMAS DAS ENTIDADES. FOCO NA DIVULGAÇÃO DOS RESULTADOS DAS ENTIDADES. IMPROCEDÊNCIA. RECOMENDAÇÃO.

REPRESENTAÇÃO (REPR)

Secretaria do TCU no Estado de São Paulo - Sec/SP e Secretaria de Controle Externo do Trabalho e Entidades Paraestatais - SecexTrabalho.

Trata-se da Representação formulada pela Procuradoria Regional Eleitoral em São Paulo - Ministério Público Federal, acerca de suposta utilização indevida dos meios de comunicação social do Departamento Regional do Serviço Social da Indústria no Estado de São Paulo - Sesi/SP e do Departamento Regional do Serviço Nacional de Aprendizagem Industrial no Estado de São Paulo - Senai/SP, no ano de 2017, consistente na promoção da imagem do Sr. Paulo Antônio Skaf, dirigente dessas entidades, para as eleições de 2018.
2.	A Representação em tela merece ser conhecida, porquanto encontra amparo nos arts. 237, inciso I, e 235 do Regimento Interno do TCU. 
3.	Segundo se extrai do Relatório precedente, a matéria foi objeto de duas Representações similares. A primeira, oferecida pela então Secretaria de Controle Externo no Estado de São Paulo - Secex/SP, ora denominada Secretaria do TCU em São Paulo (TC Processo 021.585/2008-2) , foi considerada improcedente. Não obstante, por meio do Acórdão 4711/2008-TCU-Segunda Câmara (Relator Ministro André Luis de Carvalho) , este Tribunal determinou que os Conselhos Regionais do Sesi e do Senai de São Paulo submetessem à aprovação prévia daqueles Conselhos a participação de dirigente ou funcionário daquelas entidades em campanhas publicitárias, à luz do art. 37, § 1º, da Constituição Federal, consignando a autorização em ata ou outro documento idôneo.
4.	A segunda, promovida pelo Ministério Público Federal (TC Processo 019.457/2014-6) , foi considerada parcialmente procedente, tendo o Tribunal, por meio do Acórdão 1448/2015-TCU-Plenário (Relator Ministro Augusto Sherman Cavalcanti) , determinado às entidades nacionais do Sesi e do Senai que regulamentassem a participação de seus dirigentes e funcionários em campanhas publicitárias subsidiadas com recursos parafiscais, normatizando especificamente essa participação em períodos eleitorais, assim como a participação de candidatos a cargos políticos em publicidade institucional do serviço social, tendo como parâmetro o princípio republicano e o disposto no art. 37, § 1º, da Constituição Federal, de modo a evitar o surgimento de situações que viessem a provocar a sanção de administradores ou funcionários, por parte deste Tribunal, por desvio de finalidade no trato da coisa pública.
5.	Para instruir este processo, a Sec/SP realizou a audiência do Sr. Paulo Antônio Skaf, diretor regional do Sesi, presidente do Conselho Regional do Senai e presidente da Fiesp, para que apresentasse razões de justificativa quanto à utilização de recursos públicos para realização e participação de campanhas publicitárias, com indício de afronta ao disposto no art. 37, § 1º, da Constituição Federal e ao princípio da impessoalidade, pelo fato de ser o único agente das entidades a aparecer com destaque nas peças publicitárias e de ter tido seu nome e cargo divulgados nas legendas das campanhas televisivas e na narração das propagandas veiculadas em rádio.  
6.	As razões de justificativa do Sr. Paulo Antônio Skaf sustentam a inexistência de irregularidade nas peças publicitárias, invocando, em resumo:
	a) preliminarmente:
	a.1) a natureza pública dos recursos do Sistema S e a inaplicabilidade das regras da Lei 8.666/1993 às entidades do Sistema S, de modo a demonstrar que a contratação de empresa de publicidade foi precedida da Concorrência 16/2015, adequada aos seus regulamentos internos;
	a.2) a não submissão das entidades do Sistema S à fiscalização do TCU, mas apenas ao controle finalístico de suas atividades;
	b) a vantajosidade e a economicidade, para o Sesi e o Senai, da criação de um Núcleo que permitiu a internalização do setor de Marketing;
	c) o foco das campanhas publicitárias no trabalho desenvolvido pelo Sesi, pelo Senai e pela Fiesp; e o objetivo, desde 2007, de vincular o Sesi e o Senai ao setor industrial do Estado de São Paulo, como pessoas jurídicas de direito privado, não ligadas ao governo; 
	d) o êxito da campanha, uma vez que pesquisa realizada em 2013 demonstrou que 33% dos entrevistados associaram o Sesi à indústria, 22% correlacionaram a propaganda à intenção de divulgar cursos, 19% captaram que o Senai não depende do governo e apenas 4% correlacionaram as propagandas à imagem do dirigente;
	e) a edição das Resoluções 46/2015-Sesi e 46/2015-Senai em cumprimento às determinações do TCU, prevendo a obrigatoriedade de declaração expressa, por todo participante de peças publicitárias veiculadas pelas entidades em âmbito nacional, de que não participaria de pleito eleitoral; e
	f) a ausência de participação do defendente em propagandas institucionais a partir de 1º/01/2018. 
7.	A análise efetuada pela SecexTrabalho apontou que houve o compartilhamento de contratos de publicidade entre o Sesi/SP, Senai/SP e Fiesp, de modo que a utilização de recursos parafiscais no custeio da ação impugnada atrai a jurisdição do TCU, nos termos da Constituição Federal, e do art. 5, inciso V, da Lei 8.443/1992.
8. 	Quanto ao aventado direcionamento da concorrência que resultou na contratação da empresa Prole, a unidade especializada informou que os documentos constantes dos autos não permitem caracterizá-lo. 
9.	No mérito, a referida secretaria avaliou ter sido cumprida a determinação formulada por este Tribunal no Acórdão 1448/2015-TCU-Plenário, com o advento das Resoluções 46/2015 do Sesi e do Senai, que condicionam a participação dos agentes dessas entidades em publicidade, própria ou por elas financiada, divulgada nos 6 (seis) meses anteriores à data da eleição, à declaração escrita e prévia de que não tem a pretensão à candidatura ao referido pleito. 
10.	Todavia, a SecexTrabalho pondera que essa condição não foi suficiente para evitar a autopromoção de agentes dessas entidades em períodos pré-eleitorais, identificando, neste caso concreto, a tentativa de correlacionar o sucesso do Sesi/SP e do Senai/SA à gestão dos últimos 10 anos, período em que foram presididas pelo Sr. Paulo Antônio Skaf.
11. 	Por conseguinte, propôs que as razões de justificativa do Sr. Paulo Antônio Skaf sejam parcialmente acolhidas, haja vista que as peças publicitárias impugnadas estão de acordo com os normativos internos das entidades, mas não deixam de caracterizar promoção pessoal do mencionado dirigente; que a representação seja considerada parcialmente procedente, determinando-se aos Conselhos Nacionais do Sesi e do Senai que regulamentem, no prazo de 90 dias, a participação de seus agentes em campanhas publicitárias subsidiadas com recursos parafiscais, de modo a proibir a utilização de nomes, símbolos ou imagens que caracterizem a promoção pessoal de autoridades ou servidores públicos, em observância ao disposto no art. 37, § 1º, da Constituição Federal.
12.	Em atenção à oitiva promovida por este Relator, o Ministério Público junto ao TCU divergiu da unidade técnica no tocante à configuração de autopromoção do dirigente nas propagandas institucionais impugnadas e a resultante ofensa ao art. 37, § 1º, da Constituição Federal. 
13.	Conforme consta dos itens 15 e 16 do parecer transcrito no Relatório precedente, o Parquet especializado compreendeu que "a transcrição [dessas propagandas] não contém qualquer menção expressa à gestão do Sr. Paulo Skaf, tampouco trechos que relacionem os resultados obtidos pelas instituições à figura do gestor", e que a "recorrente exibição da imagem do Sr. Paulo Skaf não necessariamente desvirtua o caráter informativo da publicidade em análise, na medida em que o foco das propagandas consistiu em comunicar à população os avanços e os resultados obtidos pelas entidades, mormente no que diz respeito às áreas de educação e cultura".
14.	No item 20 de seu parecer, o MP/TCU afirmou não ser possível assegurar que houve a tentativa, nas propagandas aludidas pelo MPF, de vincular a imagem do Sr. Paulo Skaf como gestor responsável pelas realizações informadas, devido à falta de menção às suas qualidades como administrador, ao pleito eleitoral de 2018, à sua intenção de ser candidato ou a ações que pudessem compor um eventual projeto de governo caso viesse a ser eleito, concluindo que a ênfase da publicidade não foi posta na pessoa do administrador, com destaque para suas qualidades pessoais ou com personificação da gestão, mas, sim, nos resultados alcançados pelas instituições por ele geridas.
15.	Em acréscimo à instrução da SecexTrabalho, o Ministério Público consignou, quanto à possível utilização de recursos parafiscais para o custeio de pesquisas eleitorais, que em princípio a ação foi custada com recursos da Fiesp e que a identificação de desvio de finalidade de recursos públicos demandaria a realização de fiscalização para examinar a fonte de recursos utilizada e o conteúdo dos questionamentos, medida que se mostra inoportuna porque não restou caracterizada a principal irregularidade aduzida nesta Representação - qual seja, a promoção pessoal do Sr. Paulo Skaf mediante publicidade institucional das entidades sob sua responsabilidade.
16.	Por fim, o MP/TCU avaliou que, a despeito da inexistência de irregularidade no caso concreto, a proposta de determinação formulada pela unidade técnica enseja o aprimoramento dos normativos das entidades jurisdicionadas em direção ao cumprimento do art. 37, § 1º, da Constituição Federal. Contudo, o Parquet modifica o núcleo da determinação a ser efetuada, substituindo a proibição pela regulamentação do uso de nomes, símbolos ou imagens pessoais, em conformidade com os parâmetros estabelecidos pelo mencionado dispositivo constitucional, com o intuito de evitar que atos, programas, obras, serviços e resultados divulgados sejam relacionados direta ou indiretamente, à figura de gestores e/ou funcionários das respectivas entidades. 
17.	Filio-me ao exame do Ministério Público junto ao TCU, no sentido de que as peças publicitárias impugnadas, integramente transcritas no item 34 da instrução a cargo da SecexTrabalho, têm por objeto a divulgação dos feitos do Sesi/SP e Senai/SP, ainda que em período coincidente com a gestão do Sr. Paulo Skaf, o que conduz à improcedência da Representação em tela. 
18.	Tais peças publicitárias, todas limitadas ao ano de 2017, satisfazem à regulamentação adotada pelas entidades jurisdicionadas em cumprimento às determinações deste Tribunal constantes do Acórdão 4711/2008-TCU-Segunda Câmara e do Acórdão 1448/2015-TCU-Plenário. Os normativos condicionam a participação de agentes da entidade em publicidade à autorização dos respectivos órgãos Colegiados e, caso a divulgação ocorra nos 6 (seis) meses anteriores à data da eleição, à declaração escrita e prévia do participante de que não tem pretensão à candidatura ao pleito eleitoral.
19. 	Ocorre que as condicionantes formais à participação em publicidade acima referidas não atingem o objetivo substancial contemplado no art. 37, § 1º, da Constituição Federal ("a publicidade dos atos, programas, obras, serviços e campanhas dos órgãos públicos deverá ter caráter educativo, informativo ou de orientação social, dela não podendo constar nomes, símbolos ou imagens que caracterizem promoção pessoal de autoridades ou servidores públicos") , qual seja, o de evitar a promoção de dirigentes e funcionários das entidades - os quais, mutatis mutandis, exercem, no âmbito do Sistema S, o papel correspondente ao das autoridades e servidores da Administração Pública que o referido dispositivo constitucional menciona.
20. 	Isso porque a mencionada regulamentação limitou-se a descrever qual seria o conteúdo legítimo da publicidade, praticamente repetindo a parte inicial do aludido dispositivo constitucional, e a vedar o seu caráter político-partidário, sem acrescentar elementos que caracterizem ou exemplifiquem essa segunda situação.  
21.	Importa frisar que o dispositivo constitucional em comento não veda categoricamente a divulgação de nomes, símbolos e imagens de agentes públicos, mas apenas aquela que caracterize promoção pessoal.  Portanto, apesar de entender que a presente Representação, no mérito, deva ser considerada improcedente, considero apropriado que seja endereçada aos Conselhos Nacionais do Sesi e do Senai recomendação, de modo a induzir à distinção entre os feitos das entidades e a identidade de seus agentes. 
	Ante o exposto, manifesto-me por que seja adotada a deliberação que ora submeto a esse Colegiado.
T.C.U., Sala das Sessões, em 27 de maio de 2020.
MARCOS BEMQUERER COSTA
Relator